ACORDAO-COMPLETO-2454653

ACÓRDÃO 182/2021 ATA 3/2021 - PLENÁRIO

VISTOS, relatados e discutidos estes autos de Representação em que adotada medida cautelar por meio de despacho monocrático do Relator (peça 26) , com vistas à suspensão, pelo Senac-AR/RN do andamento da Concorrência Pública 08/2020, na fase em que se encontra, com fundamento no art. 276, caput, do Regimento Interno/TCU, de modo a se abster de proceder a novos atos administrativos a ele relativos, aí incluída a contratação da empresa até então declarada vencedora, até o julgamento de mérito desta representação pelo Tribunal,
ACORDAM os Ministros do Tribunal de Contas da União, reunidos em sessão de Plenário, ante as razões expostas pelo Relator, em: 
9.1. referendar a medida cautelar suspensiva da Concorrência Pública 08/2020 Senac-AR/RN, com fundamento no art. 276, caput, e § 1º, do Regimento Interno/TCU, adotada pelo relator por meio do Despacho de peça 26 destes autos, transcrito no Relatório que precede este Acórdão, bem como as medidas acessórias constantes do mencionado Despacho;
9.2. dar ciência desta deliberação ao Senac-AR/RN e à empresa BigBrain Consultoria Ltda.

Referendo de medida cautelar concedida em processo de representação sobre possíveis irregularidades em concorrência realizada para contratação de serviços de consultoria técnica e educacional na Plataforma Microsoft 365.

Administração Regional do Senac no Estado do Rio Grande do Norte (Senac-AR/RN).

3. Representante/Interessada:
3.1. Representante: Trivium Inovação Ltda. (CNPJ 18.550.420/0001-07).
3.2. Interessada: BigBrain Consultoria Ltda.(CNPJ 22.254.857/0001-70).

13.1. Ministros presentes: Ana Arraes (Presidente), Benjamin Zymler, Aroldo Cedraz e Raimundo Carreiro.
13.2. Ministros-Substitutos convocados: Augusto Sherman Cavalcanti (Relator), Marcos Bemquerer Costa e Weder de Oliveira.

ACORDAO-COMPLETO-2481875

Acórdão 1410/2021 - Plenário

AUGUSTO SHERMAN

Adoto como relatório o despacho de cunho decisório que proferi no dia 27/1/2021, à peça 26 destes autos, concessivo de medida cautelar suspensiva da Concorrência Pública 08/2020, conduzida pela Administração Regional do Senac no Estado do Rio Grande do Norte (Senac-AR/RN) , medida essa a que submeto à homologação deste Plenário, nos termos do art. 276, § 1º, do Regimento Interno/TCU:
"DESPACHO
Tratam os autos de representação, com pedido de medida cautelar, formulada pela empresa Trivium Inovação Ltda. em face de possíveis irregularidades na condução da Concorrência Pública 8/2020, do tipo técnica e preço, lançada pelo Serviço Nacional de Aprendizagem Comercial, Administração Regional no Estado do Rio Grande do Norte (Senac-AR/RN) , com o objetivo de contratar empresa para prestação de serviços de consultoria técnica e educacional na Plataforma Microsoft 365, para atendimento das necessidades e objetivos dos Departamentos Regionais do Núcleo Nordeste do Senac, compreendendo dez unidades, nos estados de Alagoas, Bahia, Ceará, Maranhão, Paraíba, Pernambuco, Piauí, Rio Grande do Norte, Sergipe e o Espírito Santo.
2.	Referida licitação foi levada a termo ao final do exercício de 2020, conduzindo à seleção da proposta de uma única licitante ofertante na licitação, a empresa Big Brain Consultoria Ltda. (CNPJ 22.254.857/0001-70) , declarada vencedora pelo valor proposto de R$ 1.609.391,00.
3.	Acerca da participação de uma única empresa no certame, a representante aduziu que diversos dispositivos do edital continham omissões e dubiedades relevantes para a formulação adequada das propostas, de maneira que a impediu de formular proposta e de participar da licitação. Afirma ainda que ao questionar o órgão licitante obteve respostas vagas, o que a fez desistir de concorrer, acreditando que outras empresas também teriam adotado a mesma postura.
4.	Sustenta que teria havido restrição à competitividade em razão da inclusão de atestados que não possuem relação com o objeto da contratação, alteração do edital sem a respectiva republicação e reabertura do prazo para formulação das propostas, e, ainda, que o órgão licitante teria deixado de responder a diversos questionamentos e esclarecimentos da empresa, inclusive, rejeitando uma impugnação aos termos do edital.
5.	Em face desses apontamentos, bem como de que o certame estaria prestes a ser homologado e assim iniciada a contratação, formula pedido de adoção de medida cautelar suspensiva, a oitiva das partes, e o posterior julgamento pela procedência da representação, com determinação de anulação.
6.	Distribuído o feito à Sefti, referida unidade instrutiva laborou sua análise à peça 23 destes autos, com os pronunciamentos concordantes de seus dirigentes adiante (peças 24/25) , no sentido do conhecimento da representação, uma vez preenchidos os requisitos de admissibilidade, e, diante da existência dos requisitos necessários e suficientes à adoção da medida requerida, qual seja, o fumus boni juris e o periculum in mora, propõe a adoção da medida cautelar pleiteada, realizando-se a oitiva da entidade licitante e da empresa declarada vencedora pelos indícios de irregularidades apontados em detalhes naquela instrução.
7.	Em síntese, a Sefti entende que há indícios de que o certame padeceu dos seguintes vícios em sua elaboração e condução, culminando com a participação de uma única empresa, os quais ensejam a adoção da cautelar e as oitivas alvitradas:
7.1. ausência de definição precisa e específica do objeto, violando o art. 13 do Regulamento de Licitações do Senac-AR/RN;
7.2. proposta técnica avaliada apenas em relação a dois aspectos, mencionados no instrumento convocatório como 'fator desempenho' e 'fator qualidade', que não têm relação com a técnica ou com o objeto a ser entregue, violando o art. 13 do Regulamento de Licitações do Senac e o princípio do julgamento objetivo;
7.3. ausência de estudos para avaliar eventual parcelamento do objeto nos termos do art. 23, §1º, da Lei 8.666/93 [dispositivo empregado por analogia];
7.4. ausência de demonstração inequívoca de que a licitação 'técnica e preço' era o tipo mais adequado para a seleção da proposta mais vantajosa para a administração, na forma como foi implementada no instrumento convocatório, em razão da ausência de efetiva disputa entre possíveis técnicas e/ou projetos para atender a solução desejada, nos termos do art. 8º, §2º, do Regulamento de Licitações do Senac, considerando a natureza de bem e serviço comum, o que exigiria a escolha preferencial do tipo pregão, nos termos do Entendimento I e II da Nota Técnica 2/Sefti;
7.5. exigência de quantitativos mínimos para fim de comprovação da capacidade técnico-profissional das licitantes, sem a devida motivação dessa decisão administrativa, violando o art. 30, § 1º, inc. I, da Lei nº 8.666/93 [dispositivo empregado por analogia];
7.6. ausência de orçamento estimativo em planilhas de quantitativos e preços publicado junto com o edital ou termo de referência, violando o art. 40, §2º, II, da Lei 8.666/93 [dispositivo empregado por analogia];
7.7. ausência de critérios de aceitabilidade de preços unitários, violando o art. 40, X, da Lei 8.666/93 [dispositivo empregado por analogia];
7.8. ausência de demonstração da pertinência dos atestados da Microsoft exigidos no item 12.4.1 do edital, violando o art. 46, §1º, I, da Lei 8.666/93 [empregado por analogia], e o disposto nos Entendimentos I, II e III da Nota Técnica 3/Sefti;
7.9. não republicação do edital, mesmo após a divulgação de alterações que modificaram de forma significativa o instrumento convocatório e a formulação das propostas, em violação do art. 21, § 4º, da Lei 8.666/1993 [dispositivo empregado por analogia];
7.10. recusa em apreciar no mérito a impugnação da empresa representante, em violação ao art. 41, §2º, da Lei 8.666/93 [dispositivo empregado por analogia];
7.11. descumprimento dos prazos editalícios após as fases de habilitação e de análise das propostas técnicas e comerciais, inviabilizando o uso dos instrumentos recursivos habituais, em violação ao princípio da vinculação ao instrumento convocatório, art. 3º da Lei 8666/93, e ao disposto no art. 109, I, 'a' e 'b' do mesmo diploma legal [dispositivos empregados por analogia]. 
8.	A Sefti registra, ainda, que realizou reunião via Teams com os membros da comissão de licitação a fim de esclarecer os pontos questionados; todavia, não se convenceu da inexistência dos apontados indícios de irregularidades. Pontua, também, que embora o processo lhe tivesse sido distribuído em razão do objeto licitado, não há especificidade suficiente para que prossiga no exame do feito, após a cautelar, como unidade técnica especializada que é, devendo ele ser conduzido pela Secretaria de Controle Externo de Aquisições Logísticas - Selog. Essa unidade já teria sido informada e não objeta em relação a essa proposição.
9.	Em relação à cautelar pleiteada, pondera que:
'74. Embora o Tribunal tenha sempre adotado postura conservadora em relação à concessão de cautelares sem a oitiva prévia do órgão, considerando ainda o risco de que possa existir o perigo da demora reverso, é importante destacar que no caso em tela, com a publicação da ata de declaração de vencedora, o procedimento licitatório pode ser homologado a qualquer momento, com a contratação subsequente da empresa. O perigo da demora está presente.
75. Eventual perigo da demora reverso existe, mas ele tem, neste momento, impacto bem menor, pois o retardamento da contratação por algumas semanas ou até mesmo meses tem um efeito deletério inferior à eventual continuidade do procedimento com dúvidas de razoável magnitude quanto a sua legalidade e economicidade, considerando especialmente, que parte do objeto da licitação é a realização de cursos presenciais e que a atual emergência em saúde pública decorrente da pandemia do coronavírus torna essa contratação menos urgente.
76. Quanto à fumaça do bom direito (plausibilidade jurídica do pedido) , entende-se que ele está presente, em razão de diversos pontos controvertidos caracterizados na licitação, especialmente a ausência de orçamento estimativo e de critério de aceitabilidade de preços unitários, o que impede a avaliação de que o preço obtido na licitação esteja de acordo com os valores de mercado, ensejando risco de eventual sobrepreço. Assim, estão presentes os pressupostos para a concessão da medida cautelar.'
10. Assim sendo, considerando os elementos constantes dos autos e a análise empreendida pela Secretaria de Fiscalização de Tecnologia da Informação - Sefti, DECIDO.
11. Preliminarmente, compreendo que a representação de fato preenche os requisitos de admissibilidade previstos para a espécie, podendo ser conhecida pelo Tribunal, nos termos do art. 237, inciso VII, e parágrafo único, do Regimento Interno/TCU c/c art. 113, §1º, da Lei 8.666/93, e no art. 103, § 1º, da Resolução TCU 259/2014.
12. Ultrapassado o exame de admissibilidade, e neste exame de cognição sumária próprio das cautelares, compreendo que há razões suficientes para a adoção da medida requerida e alvitrada na instrução de peça 23, sem prévia oitiva das partes, as quais deverão se manifestar, portanto, nos termos do art. 276, § 3º, do Regimento Interno/TCU, no prazo de quinze dias, sobre os requisitos ensejadores da medida adotada, quais sejam, sobre os indícios de irregularidades que compreendem a fumaça do bom direito e o perigo da demora.
13. Pelo exposto, e com fundamento nos arts. 1º, incisos XXI, XXVI, 5º, 157 e 276, caput, e § 3º, do Regimento Interno/TCU, DETERMINO:
	13.1 ao Senac-AR/RN, a suspensão cautelar da Concorrência Pública 08/2020, na fase em que se encontra, com fundamento no art. 276, caput, do Regimento Interno/TCU, devendo abster-se de proceder a novos atos administrativos a ele relativos, aí incluída a contratação da empresa até então declarada vencedora, até o julgamento de mérito desta representação pelo Tribunal;
	13.2. a realização de oitiva do Senac-AR/RN, para, no prazo de até 15 (quinze) dias (art. 276, § 3º, do Regimento Interno/TCU) , manifestar-se sobre os fatos apontados nesta representação, especialmente sobre os itens abaixo indicados, alertando-o quanto à possibilidade de o Tribunal vir a determinar a anulação do procedimento licitatório, caso não haja resposta ou a mesma seja insatisfatória:
13.2.1. ausência de definição precisa e específica do objeto, em violação o art. 13 do Regulamento de Licitações do Senac-AR/RN e aos princípios da legalidade, publicidade e transparência;
13.2.2. proposta técnica avaliada apenas em relação a dois aspectos, mencionados no instrumento convocatório como 'fator desempenho' e 'fator qualidade', que não têm relação com a técnica ou com o objeto a ser entregue, violando o art. 13 do Regulamento de Licitações do Senac e o princípio do julgamento objetivo;
13.2.3. ausência de estudos para avaliar eventual parcelamento do objeto, se comprovado divisível  em violação ao art. 23, §1º, da Lei 8.666/93 aplicado subsidiariamente e por analogia, e consoante jurisprudência dominante do TCU;
13.2.4. ausência de demonstração inequívoca de que a licitação 'técnica e preço' era o tipo mais adequado para a seleção da proposta mais vantajosa para a administração, na forma como foi implementada no instrumento convocatório, em razão da ausência de efetiva disputa entre possíveis técnicas e/ou projetos para atender a solução desejada, nos termos do art. 8º, §2º, do Regulamento de Licitações do Senac, considerando a natureza de bem e serviço comum, o que exigiria a escolha preferencial do tipo pregão, nos termos do Entendimento I e II da Nota Técnica 2/Sefti;
13.2.5. exigência de quantitativos mínimos para fim de comprovação da capacidade técnico-profissional das licitantes, sem a devida motivação dessa decisão administrativa, violando o art. 30, § 1º, inc. I, da Lei nº 8.666/93, aplicado subsidiariamente e por analogia, e consoante jurisprudência dominante do TCU;
13.2.6. ausência de orçamento estimativo em planilhas de quantitativos e preços publicado junto com o edital ou termo de referência, violando o art. 40, §2º, II, da Lei 8.666/93, aplicado subsidiariamente e por analogia, e consoante jurisprudência dominante do TCU;
13.2.7. ausência de critérios de aceitabilidade de preços unitários, violando o art. 40, X, da Lei 8.666/93, aplicado subsidiariamente e por analogia, e consoante jurisprudência dominante do TCU;
13.2.8. ausência de demonstração da pertinência dos atestados da Microsoft exigidos no item 12.4.1 do edital, violando o art. 46, §1º, I, da Lei 8.666/93, aplicado subsidiariamente e por analogia, e consoante jurisprudência dominante do TCU, e o disposto nos Entendimentos I, II e III da Nota Técnica 3/Sefti;
13.2.9. não republicação do edital, mesmo após a divulgação de alterações que modificaram de forma significativa o instrumento convocatório e a formulação das propostas, em violação do art. 21, § 4º, da Lei 8.666/1993, aplicado subsidiariamente e por analogia, e consoante jurisprudência dominante do TCU;
13.2.10. recusa em apreciar no mérito a impugnação da empresa representante, em violação ao art. 41, §2º, da Lei 8.666/93, aplicado subsidiariamente e por analogia, e consoante jurisprudência dominante do TCU;
13.2.11. descumprimento dos prazos editalícios após as fases de habilitação e de análise das propostas técnicas e comerciais, inviabilizando o uso dos instrumentos recursivos habituais, em violação ao princípio da vinculação ao instrumento convocatório, art. 3º da Lei 8666/93, e ao disposto no art. 109, I, a e b do mesmo diploma legal, aplicado subsidiariamente e por analogia, e consoante jurisprudência dominante do TCU;
13.3. a realização de oitiva da empresa declarada vencedora, Big Brain Consultoria Ltda. (CNPJ 22.254.857/0001-70) , para, no prazo de até 15 (quinze) dias, querendo, manifestar-se sobre os fatos apontados nesta representação (art. 276, § 3º, c/c o art. 250, V, do Regimento Interno/TCU) , especialmente sobre os itens acima arrolados, alertando-a quanto à possibilidade de o Tribunal vir a determinar a anulação do procedimento licitatório, caso não haja resposta ou a mesma seja insatisfatória;
13.4. a realização de diligência ao Senac-AR/RN, com fundamento no art. 157 do RI/TCU, para que, no prazo de 15 (quinze) dias, seja encaminhada ao Tribunal cópia integral do processo administrativo relativo à Concorrência Pública 08/2020 ou disponibilizado acesso digital de consulta ao referido processo;
13.5. a expedição de alerta às partes, juntamente ao ofício de oitiva, com vistas a que tomem ciência da possibilidade de o Tribunal vir a (i) determinar a anulação do procedimento licitatório, ou (ii) determinar a adoção de outras medidas cabíveis e necessárias ao exato cumprimento da lei; e,
14. considerando a possibilidade de construção participativa das deliberações deste Tribunal, nos termos do art. 14 da Resolução-TCU 315/2020, DETERMINO:
14.1. seja solicitado ao Senac-AR/RN que apresente informações atualizadas sobre o procedimento licitatório e, caso queira, se manifeste desde logo quanto às eventuais consequências práticas da implementação daquelas medidas (suspensão e possível anulação da licitação) , incluindo seus impactos, além de eventuais alternativas que possam ser adotadas para a mitigação ou correção das irregularidades apontadas na representação, o que inclui as decorrentes do poder de autotutela previsto no art. 49 da Lei 8.666/1993, por analogia, e nas Súmulas 376 e 473 do Supremo Tribunal Federal, o que inclui a apresentação de possíveis ações corretivas que poderão ser tomadas para prevenir ou corrigir os referidos indícios de irregularidades detectados ou remover seus efeitos, desde já;
14.2. seja informado ao Senac-AR/RN, com relação à construção participativa de deliberações, de que:
14.2.1. a sua manifestação quanto às alternativas para corrigir os indícios de irregularidades verificados e quanto aos impactos das possíveis medidas a serem adotadas pelo TCU será avaliada por ocasião das decisões futuras a serem adotadas neste processo, mas não vinculam as decisões desta Corte de Contas, notadamente quando os riscos decorrentes de sua adoção e/ou da manutenção de situação irregular não se coadunarem com o interesse público que se pretende tutelar;
14.2.2. a ausência de manifestação no prazo estipulado não impedirá o andamento processual, podendo o TCU vir a prolatar decisão de mérito, caso haja elementos suficientes que caracterizem afronta às normas legais e/ou possibilidade de ocorrência de prejuízos à Administração; e
14.2.3. a ausência de manifestação não será considerada motivo de sanção; todavia, a confirmação de indícios de irregularidades poderá dar ensejo à realização de audiência de responsáveis, nos termos do art. 43 da Lei 8.443/1992.
15. Por fim, DETERMINO o envio de cópia da instrução técnica, juntamente com cópia deste Despacho às partes, a fim de subsidiar suas manifestações, bem como o envio dos autos à Selog para prosseguimento da análise após o prazo fixado das oitivas determinadas."
	É o relatório.

Ana Carolina Coura Vicente Machado (OAB/PR  57.179) representando a empresa Trivium Inovação Ltda.

Não atuou.

REPRESENTAÇÃO COM PEDIDO DE MEDIDA CAUTELAR EM FACE DE CONCORRENCIA CONDUZIDA PELO SENAR-AR/RN VISANDO A CONTRATAÇÃO DE SERVIÇOS DE CONSULTORIA TECNICA E EDUCACIONAL NA PLATAFORMA MICROSOFT 365. ADOÇÃO DA CAUTELAR SEM PRÉVIA OITIVA DAS PARTES. FIXAÇÃO DE PRAZO PARA AS MANIFESTAÇÕES. REFERENDO. 1. O Plenário ou o relator, em caso de urgência, de fundado receio de grave lesão ao erário, ao interesse público, ou de risco de ineficácia de decisão de mérito, poderá, de ofício ou mediante provocação, adotar medida cautelar, com ou sem prévia oitiva da parte, determinando, entre outras providências, a suspensão do ato ou do procedimento impugnado, até que o Tribunal decida sobre o mérito da questão suscitada, nos termos do art. 45 da Lei 8.443/1992. 2. O despacho do relator que adota a cautelar deve ser submetido ao Plenário para referendo, nos termos do art. 276, § 1º, do RI/TCU.

REPRESENTAÇÃO (REPR)

Secretaria de Fiscalização de Tecnologia da Informação (Sefti).

Trago à deliberação deste Plenário despacho que adotei concedendo medida cautelar com vistas que o Senac-AR/RN suspendesse o andamento da Concorrência Pública 08/2020, na fase em que se encontra, com fundamento no art. 276, caput, do Regimento Interno/TCU, de modo a abster-se de proceder a novos atos administrativos a ele relativos, aí incluída a contratação da empresa até então declarada vencedora, até o julgamento de mérito desta representação pelo Tribunal.
2.	A matéria tem origem em representação formulada pela empresa Trivium Inovação Ltda. acerca da participação de uma única empresa no certame promovido com vistas à contratação de empresa para prestação de serviços de consultoria técnica e educacional na Plataforma Microsoft 365, para atendimento das necessidades e objetivos dos Departamentos Regionais do Núcleo Nordeste do Senac. 
3.	A inicial da representação aponta supostas omissões e dubiedades relevantes no edital para a formulação adequada das propostas, impedindo a participação de empresas interessadas mesmo após questionamentos efetuados junto à entidade, aliadas a possíveis outros indícios de restrição à competitividade, além da alteração do edital sem a respectiva republicação e reabertura do prazo para formulação das propostas, e de possível rejeição indevida de impugnação aos termos do edital.
4.	Os fundamentos para a adoção da medida cautelar encontram-se devidamente indicados no Despacho que proferi, transcrito no relatório precedente, baseados em análise preliminar da matéria empreendida pela Sefti/TCU, consoante instrução de peça 23, que apontou ainda outros indícios de irregularidades.
5.	Como sabido, nos termos do art. 276 do Regimento Interno o Plenário ou o relator, em caso de urgência, de fundado receio de grave lesão ao erário, ao interesse público, ou de risco de ineficácia de decisão de mérito, poderá, de ofício ou mediante provocação, adotar medida cautelar, com ou sem prévia oitiva da parte, determinando, entre outras providências, a suspensão do ato ou do procedimento impugnado, até que o Tribunal decida sobre o mérito da questão suscitada, nos termos do art. 45 da Lei 8.443/1992.
6.	Todavia, o despacho do relator que adota a cautelar deve ser submetido ao Plenário para referendo, nos termos do art. 276, § 1º, do RI/TCU, razão pela qual o trago, nesta oportunidade, à deliberação deste Colegiado.
Dessarte, ante as razões de decidir apresentadas no relatório precedente e com fundamento no art. 276, § 1º, do Regimento Interno do TCU, manifesto-me por que seja adotado o acórdão que ora submeto à apreciação deste Colegiado. 
TCU, Sala das Sessões Ministro Luciano Brandão Alves de Souza, em 3 de fevereiro de 2021.
AUGUSTO SHERMAN CAVALCANTI 
Relator